ACORDAO-COMPLETO-2339378

ACÓRDÃO 1943/2019 ATA 31/2019 - PLENÁRIO

VISTOS, relatados e discutidos estes autos Recursos de Reconsideração interposto pela Sra. Heda de Lourdes Gutierrez (Peça 148) e pelo Sr. Luiz Francisco Silva Marcos (Peça 158) contra o Acórdão 949/2016-TCU-Plenário (Peça 99) , que julgou irregulares as contas dos responsáveis e condenou-os em débito solidariamente a outros dois responsáveis (item 9.2) , em decorrência de irregularidade verificada na execução do Contrato PD/11-003/97, celebrado entre o Departamento Nacional de Infraestrutura de Transportes (DNIT) e a empresa Encomind Engenharia Ltda. para a execução de serviços de manutenção na BR-070/MT;
ACORDAM os Ministros do Tribunal de Contas da União, reunidos em Sessão do Plenário, diante das razões expostas pelo Relator, com fulcro nos arts. 32, inciso I, e 33, da Lei 8.443, de 1992, em:
9.1. conhecer dos Recursos de Reconsideração interpostos pela Sra. Heda de Lourdes Gutierrez e pelo Sr. Luiz Francisco Silva Marcos para, no mérito, negar-lhes provimento;
9.2. dar conhecimento da presente deliberação aos recorrentes.

Recursos de Reconsideração interposto contra Acórdão que julgou irregulares as contas dos responsáveis e condenou-os em débito solidariamente a outros dois responsáveis, em decorrência de irregularidade verificada na execução de contrato celebrado para a execução de serviços de manutenção na BR-070/MT.

Ministério dos Transportes, Portos e Aviação Civil (extinta).

3. Interessados/Responsáveis/Recorrentes:
3.1. Interessado: Departamento Nacional de Infraestrutura de Transportes (CNPJ 04.892.707/0001-00)
3.2. Responsáveis: Encomind/ Engenharia Comércio e Indústria (CNPJ 14.915.029/0001-08), Genésio Bernardino de Souza (CPF XXX.702.916-XX), Heda de Lourdes Gutierrez (CPF XXX.357.861-XX), Luiz Francisco Silva Marcos (CPF XXX.130.547-XX), Rodolfo Aurélio Borges de Campos (CPF XXX.782.921-XX), Rogério Gonzales Alves (CPF XXX.259.397-XX).
3.3. Recorrentes: Heda de Lourdes Gutierrez (CPF XXX.357.861-XX) e Luiz Francisco Silva Marcos (CPF XXX.130.547-XX).

13.1. Ministros presentes: Ana Arraes (na Presidência), Benjamin Zymler, Augusto Nardes, Aroldo Cedraz (Relator) e Raimundo Carreiro.
13.2. Ministro-Substituto convocado: Augusto Sherman Cavalcanti.
13.3. Ministros-Substitutos presentes: André Luís de Carvalho e Weder de Oliveira.

ACORDAO-COMPLETO-2391441

Acórdão 1003/2020 - Plenário

ACORDAO-COMPLETO-2462623

Acórdão de Relação 661/2021 - Plenário

Acórdão de Relação

ACORDAO-COMPLETO-2414276

Acórdão 1960/2020 - Plenário

AROLDO CEDRAZ

Ministro José Mucio Monteiro.

Trata-se de Recursos de Reconsideração interpostos pela Sra. Heda de Lourdes Gutierrez (Peça 148) e pelo Sr. Luiz Francisco Silva Marcos (Peça 158) contra o Acórdão 949/2016-TCU-Plenário (Peça 99) , que julgou irregulares as contas dos responsáveis, imputandos-lhe o débito apurado nos autos no valor de R$ 272.669,96.
3.	A Secretaria de Recurso (Serur) , procedeu ao exame da admissibilidade e de mérito das peças recursais, nos termos da instrução que abaixo reproduzo como parte do Relatório (Peças 187 e 188) :
"[...] HISTÓRICO DOS FATOS
Os autos cuidam originalmente de Tomada de Contas Especial instaurada pelo Departamento Nacional de Infraestrutura de Transportes - DNIT, em cumprimento ao Acórdão 268/2003-TCU-Plenário, e ao Acórdão 416/2007-TCU-Plenário, com vistas ao ressarcimento ao Erário de débitos verificados na execução do Contrato PD/11-003/97, celebrado com a empresa Encomind - Engenharia Comércio e Indústria Ltda. para a execução de serviços de manutenção na BR-070/MT.
Assinada em 12/02/1997, a avença vigeu até 17/8/2002, tendo se originado de concorrência pública realizada em 1996, sob o regime de empreitada por preços unitários, na qual a Encomind saiu-se vencedora com proposta de preço no valor de R$ 8.463.237,75, com desconto de 9,68% em relação ao valor orçado pelo DNER (peça 94, p. 1) .
O prazo de execução original, fixado em 36 meses (até 17/02/2000) , foi prorrogado por 911 dias (cerca de 30 meses) - desses, 130 dias referem-se a período em que os serviços foram paralisados por ordem da administração -, encerrando-se em 17/08/2002 (3.º, 5.º, 7.º e 9.º Termos Aditivos, à peça 1, pp. 62-68, 76-78, 88-90, 99-101) . Ao fim do contrato, em 14/08/2002, foi assinado o 10.º Termo Aditivo, que acresceu ao valor original contratado parcela de reajustamento no valor de R$ 5.811.574,05, totalizando o valor de R$ 14.274.811,80 (peça 1, pp. 105-107 e peça 94) .
Da fiscalização procedida pelo TCU, realizada em 2002, detectaram-se irregularidades em duas aditivações ao contrato. Por meio do 4.º aditivo, formalizado em junho de 1999, foram acrescentados, a pedido da Administração, os itens pintura de ligação, mistura betuminosa usinada a quente (MBUQ) , recomposição do revestimento com MBUQ, aquisição e transporte de CAP-20, ante a necessidade de se executar uma capa de CBUQ de 4 cm de espessura, de modo a propiciar melhores condições de tráfego e maior durabilidade do revestimento asfáltico ora existente (peça 94) . 
Os preços dos serviços apresentados pela empresa contratada incluíram o percentual oficial vigente na autarquia de BDI para serviços de conservação e recuperação, de 40,5%, sendo que os serviços de transporte de agregados e da mistura betuminosa seriam pagos conforme preços da planilha orçamentária contratual (peça 1, pp. 136 e 172) . Tais propostas receberam a aprovação dos setores competentes do DNER (peça 94) .
Na auditoria de 2002, os técnicos do TCU constataram que a taxa de BDI adotada nas composições de custos desses serviços diferia do percentual previsto originalmente no contrato de 17%.  Ademais, observaram que os custos de aquisição e de transporte de brita ofertados no processo licitatório (R$ 15,00/m³ e R$ 0,14/t.km, referenciados a fevereiro de 1996) , reajustados para a data do aditivo (R$ 26,00/m³ e R$ 0,25/t.km, aproximadamente) , eram superiores aos então praticados pela fornecedora do insumo pétreo (R$ 20,00/m³ e R$ 0,12/t.km) (peça 94) . 
Por consequência, o Acórdão 268/2003-TCU-Plenário, determinou à Direção Geral do DNIT que procedesse ao levantamento atualizado dos custos, quando da celebração de aditivos contratuais; bem como determinou à 11ª UNIT que adotasse medidas com vistas aos ajustes necessários dos serviços detectados como situação irregular (peça 94) .
Diante do insucesso das medidas intentadas com vistas à recomposição dos cofres públicos - retenção de valores em medições pendentes de pagamento, resgate de valores dados pela Encomind em garantia da execução contratual, devolução de valores solicitada nas esferas administrativa e judicial -, o DNIT instaurou a presente tomada de contas especial tendo por responsável a empresa contratada (peça 94) . 
Identificados os gestores do DNIT que contribuíram para o dano, as alegações de defesa foram rechaçadas pelo exame técnico (peça 91) . Em divergência, o Ministério Público e o Relator a quo afastaram as irregularidades relacionadas ao preço e ao transporte da brita, remanescendo o aumento injustificado do percentual aplicado para a remuneração do BDI (40,5%) , o que redundou na prolação do Acórdão 949/2016-TCU-Plenário nos termos reproduzidos (peça 99) . 
Inconformada, a Encomind interpôs recurso de reconsideração, conhecido e não provido, consoante se extrai do Acórdão 1430/2017-TCU-Plenário (peça 128) . 
Não resignados, Heda de Lourdes Gutierrez e Luiz Francisco Silva Marcos ora se insurgem contra o Acórdão 949/2016-TCU-Plenário por meio da interposição de recursos de reconsideração, objetos do presente exame. 
EXAME DE ADMISSIBILIDADE
Alinha-se ao exame preliminar de admissibilidade, acolhido pelo Relator Aroldo Cedraz, que concluiu pelo conhecimento dos recursos e reconheceu a incidência do efeito suspensivo sobre os itens 9.2 e 9.3 do Acórdão 949/2016-TCU-Plenário (peças 156, 159, 172 e 176) .
EXAME DE MÉRITO
A tomada de contas especial instaurada pelo DNIT, em razão de superfaturamento detectado no 4º e no 6º Termos Aditivos ao Contrato PD/11-003/97, condenou os recorrentes à recomposição do erário em virtude da adoção de BDI de 40,50% diverso do estipulado no contrato original de 17%.
As teses de defesa lançadas pelos recorrentes consistem nas preliminares de: i)  coisa julgada administrativa em função da prolação do Acórdão 268/2003-TCU-Plenário, que teria afastado a responsabilização dos agentes do DNIT; ii) ofensa ao contraditório e à ampla defesa em virtude do longo transcurso de tempo entre a celebração dos termos aditivos impugnados (1999) e a citação promovida pelo TCU (2013) ; iii) ausência de pressuposto para a constituição da presente TCE, dada a compensação do valor do débito (R$ 272.669,96) com a retenção procedida pelo DNIT, no valor de R$ 480.909,74. 
No tocante ao mérito, em apertada síntese, alegam ausência por parte do exame promovido nos autos da comprovação da conduta dolosa ou culposa, não havendo suporte para a condenação. 
A seguir, resumem-se os argumentos recursais apresentados.
Razões recursais de Heda de Lourdes Gutierrez (peça 148) 
A recorrente pondera não ter havido inércia por parte do DNIT quanto ao cumprimento das determinações do TCU para a recuperação dos valores devidos pela Encomind, em virtude das determinações contidas no Acórdão 268/2003-TCU-Plenário (peça 148, p. 4) .
Inicialmente, pugna pela coisa julgada administrativa no âmbito do presente processo em virtude do julgamento do TC Processo 005.958/2002-9, pois o Acórdão 268/2003-TCU-Plenário teria se posicionado pela ausência de evidências de participação culposa ou dolosa de servidores do DNIT nas irregularidades observadas, o que afastaria a necessidade de aplicação de sanções aos gestores da Autarquia. Assim, a conduta dos funcionários e gestores do DNIT, envolvidos diretamente na aprovação e liberação dos aditivos teria sido analisada no âmbito daqueles autos e não teria havido constatação de qualquer ilegalidade que fundamentasse a abertura de tomada de contas especial ou a aplicação de sanções (peça 148, pp. 4-5 e 11) .
Para comprovar o raciocínio de que haveria ausência de pressuposto para a constituição da presente TCE, destaca trecho do relatório que fundamentou o Acórdão 949/2016-TCU-Plenário, em que o exame procedido pela Secex/MT pondera que se as determinações do Acórdão 268/2003-TCU-Plenário tivessem alcançado seus objetivos a contento, e assim ressarcido o prejuízo ao DNIT, o débito que ora se discute nos presentes autos teria sido elidido e a instauração da presente TCE desnecessária (peça 148, p. 6) .
Obtempera pela inexistência de documento novo nestes autos que não tenha sido analisado anteriormente no exame procedido no TC Processo 005.958/2002-9, e insiste que, havendo decisão que julgou os mesmos fatos e afastou a responsabilidade de funcionários e gestores, inexistindo fato novo e modificativo com relação ao mérito, não pode o Tribunal reabrir as contas, transcorridos mais de oito anos do trânsito em julgado da decisão (peça 148, p. 7) .
Em seguida, suscita outra preliminar, a ofensa ao contraditório e à ampla defesa em virtude do longo transcurso de tempo (treze anos) entre a assinatura dos aditivos, em 1999, e a citação promovida pelo Tribunal (2/4/2013) para apurar o sobrepreço apontado (peça 148, p. 15) .
Considera não razoável a exigência de que obtenha documentos necessários à sua defesa após a instauração intempestiva da TCE e colaciona precedentes do TCU neste sentido - Acórdão 4086/2008-TCU-Segunda Câmara, Rel. Ubiratan Aguiar; Acórdão 1929/2011-TCU-Segunda Câmara, Rel. José Jorge; Acórdão 1754/2010-TCU-Primeira Câmara, Rel. Weder de Oliveira (peça 148, pp. 16-19) .
Ainda, alega que a citação ofende o princípio da legalidade, eis que afronta a previsão constante do art. 6º, inciso II, da IN TCU 71/2012, e à segurança jurídica, em virtude da situação já consolidada pelo Acórdão 268/2003-TCU-Plenário (peça 148, p. 19) .
Assevera a ocorrência da preliminar de ausência de pressuposto válido para a constituição do processo em virtude da compensação de valores executada pelo DNIT, eis que não haveria o débito, após a exclusão do valor referente ao preço comercial e ao transporte de brita. Aponta que, consoante a instrução da Unidade Técnica, o montante do débito imputado à Encomind totalizaria R$ 462.418,61, ao passo que o DNIT já havia retido o montante de R$ 480.909,74 (peça 148, pp. 19-23) .
Quanto ao mérito, destaca que sua responsabilidade pelo débito decorre do superfaturamento detectado no 4º e no 6º termos aditivos em razão de análise inadequada e insuficiente dos valores aditados, e que deveria ter registrado a inadequação do BDI e avaliado se os preços unitários relevantes eram compatíveis com os de mercado (peça 148, p. 23) .
Acresce que os pareceres opinativos foram fundamentados em dados encaminhados pela 11ª DRF e nos parâmetros oficiais do governo, a exemplo da tabela Sicro, o que não gerou acréscimo ao valor global do contrato, e que a Procuradoria do DNIT não constatou nenhuma ilegalidade ou irregularidade, culminando na celebração dos dois termos aditivos (peça 148, p. 23) .
Colaciona excerto do Acórdão 3074/2010-TCU-Plenário, a respeito do abrandamento da responsabilização de gestores que agiram com base em parecer jurídico (peça 148, pp. 24-25) e repisa todas as teses de defesa apresentadas ao longo do recurso.
No que concerne à sua responsabilização, colaciona trecho da Decisão 94/1999 - TCU - Plenária, pugna pela ausência de nexo causal entre a sua conduta e o dano ao Erário, e colaciona precedentes judiciais a respeito da necessária comprovação do dolo ou culpa para a responsabilização civil de agentes administrativos (peça 148, pp. 11-15) .
Análise
Uma vez que as razões recursais apresentadas pelos recorrentes apresentam alto grau de similitude, a título de consolidação do exame, resumem-se os argumentos aduzidos por Luiz Francisco Silva Marcos a seguir, para posterior análise em conjunto. 
Razões recursais de Luiz Francisco Silva Marcos (peça 158) 
Inicia o recurso salientando a ausência de conduta dolosa ou culposa, ainda que tenha havido jogo de planilha, o que admitiu apenas por raciocínio (peça 158, p. 2) .
Pondera que o fato de ter encaminhado formalmente as propostas apresentadas pela chefia do 11º DRF não enseja automaticamente a responsabilidade por eventuais prejuízos decorrentes para a Administração (peça 158, p. 2) .
Ressalta que à época do feito, não havia a concepção de que as propostas comerciais de serviços não constantes das propostas originais de preços deveriam seguir os padrões da proposta de preços fornecida pela empresa, e não a Tabela Sicro. Somente em momento posterior ao ocorrido neste contrato, o TCU determinou a necessidade de se preservar o desconto inicial contido na proposta da contratada para serviços não inclusos no edital da licitação (peça 158, p. 3) .
Conclui que o Acórdão 268/2003-TCU-Plenário reconheceu a ausência de responsabilidade dos gestores do DNIT, pois agiram nos limites do edital, e em razão da omissão da Encomind em pagar a integralidade do débito de R$ 1.165.018,58, foi instaurada a presente TCE, que cobra o valor integral sem reduzir o estorno retido de R$ 480.909,74, decorrente no ajuste dos aditivos (peça 158, p. 3) .
Quanto à sua responsabilização, salienta que sua conduta teria sido a omissão quanto á aplicação de um BDI superior ao do contrato (Sistema Sicro para obras de manutenção) , causando um desequilíbrio econômico em favor da empreiteira (peça 158, p. 4) .
Repisa a preliminar de coisa julgada administrativa e alega que o presente processo não julga nenhum fato novo ou modificativo que justifique a revisão dos fatos já julgados no Acórdão 268/2003-TCU-Plenário (peça 158, pp. 4-5) .
Também alega a preliminar de ofensa ao contraditório e à ampla defesa em virtude do longo transcurso de tempo entre a celebração dos aditivos e a citação.
Análise
Conforme mencionado alhures, as teses de defesa consistem nas preliminares de: i) coisa julgada administrativa em função da prolação do Acórdão 268/2003-TCU-Plenário, que supostamente teria afastado a responsabilidade dos gestores do DNIT: ii) ofensa ao contraditório e à ampla defesa em virtude do longo transcurso de tempo entre a celebração dos termos aditivos (1999) e a citação procedida pelo TCU (2013) ; iii) ausência de pressuposto para a constituição da presente TCE, em virtude da compensação do débito (R$ 272.669,96) com a retenção procedida pelo DNIT, no valor de R$ 480.909,74.
No tocante ao mérito, em suma, alegam a não comprovação da conduta dolosa ou culposa no exame procedido nos autos.
De início, não procede a tese de i) coisa julgada administrativa. Para corroborar tal conclusão, veja-se que, em leitura ao Acórdão 268/2003-TCU-Plenário, Rel. Marcos Vilaça, de fato, foram verificadas as irregularidades tratadas nos autos, quais sejam: bonificação do BDI (Bonificação e Despesas Indiretas) utilizado como referência pelo DNER, de 40,5%, em lugar daquele indicado pela empresa no processo licitatório, de 17% (Contrato nº PD/11-003/97) ; e composição de preços com BDI e custos altos para itens não previstos na licitação (Contrato nº PD/11-003/97) .
No entanto, por ocasião do exame, como faltavam indícios mais consistentes do dano ao erário e dos agentes envolvidos, o TCU determinou, preliminarmente, a audiência de responsável, antes de se decidir sobre a instauração da tomada de contas especial. Acolhida as razões de justificativa oferecidas, esta Casa acatou a proposta da Unidade Técnica quanto ao Contrato PD11-003/1997, no sentido de proceder aos ajustes necessários para a correção das irregularidades detectadas, encaminhando o resultado advindo a esta Corte de Contas, no prazo de 15 dias.
Nesta linha, o voto condutor do Acórdão 268/2003-TCU-Plenário informa que, no caso da adoção de percentual de bonificação maior do que o proposto pela contratada, durante a licitação, o DNIT providenciou a sua redução apenas para um item de serviço, resultando num estorno de R$ 140.631,48, que retornaram aos cofres públicos. Outrossim, o relator alerta a existência de outros itens de serviços superfaturados como resultado da bonificação e que deveriam ser revisados. Por fim, pondera que, em razão da disposição do DNIT para proceder as correções, o Tribunal iria se ater, naquele momento, a expedir determinação corretiva com posterior acompanhamento. 
Portanto, dos fatos tratados naquele exame quanto à aplicação do percentual excessivo do BDI, não se verifica qualquer avaliação das condutas dos responsáveis que contribuíram para o dano, contrariamente ao alegado pela recorrente. 
Recentemente, o Tribunal se posicionou no sentido de que as auditorias não conferem atestado de regularidade ao período ou ao objeto da fiscalização, pois apresentam exames específicos realizados de acordo com o escopo de cada trabalho. Julgamentos pretéritos não fazem coisa julgada administrativa em relação a irregularidades não identificadas por quaisquer motivos (Acórdão 768/2018-TCU-Plenário, Rel. Benjamin Zymler) . Ao se traçar um paralelo ao presente caso, repisa-se que a responsabilidade de cada um dos gestores que contribuíram para a ocorrência do débito não havia sido objeto de apreciação no âmbito do Acórdão 268/2003-TCU-Plenário, apontado como paradigma, motivo pelo qual, não há que se falar em coisa julgada.
Por fim, alerta-se que, diferentemente do alegado por Heda de Lourdes Gutierrez, os presentes autos não cuidam de reabertura de contas, eis que não houve julgamento dos fatos tratados na presente TCE - autoria e dano. O Acórdão 268/2003-TCU-Plenário, que cuida de levantamento de auditoria, detectou as irregularidades e expediu medidas corretivas, consideradas suficientes naquele momento, haja vista a predisposição do DNIT em adotar providências para o ressarcimento ao erário.
E, contrariamente ao asseverado por Heda de Lourdes Gutierrez, assiste razão ao exame procedido pela Secex/MT, pois houvesse as medidas corretivas determinadas pelo Acórdão 268/2003-TCU-Plenário logrado êxito, a instauração da presente TCE seria desnecessária dada a inexistência de débito a ser perquirido.
Também não se pode acatar a preliminar de ii) ofensa ao contraditório e à ampla defesa em razão do longo transcurso de tempo para a citação promovida pelo TCU, eis que não basta a assertiva genérica de prejuízos às garantias constitucionais, mas deve-se comprovar efetivamente eventuais obstáculos ao exercício de produção de defesa, o que não restou evidenciado por parte da recorrente. 
Este entendimento se coaduna com a remansosa jurisprudência do TCU, consoante se extrai do Acórdão 139/2017-TCU-Plenário, Rel. Bruno Dantas; Acórdão 10452/2016-TCU-Segunda Câmara, Rel. Marcos Bemquerer Costa; Acórdão 4372/2016-TCU-Segunda Câmara, Rel. André de Carvalho.
No que concerne ao longo transcurso do tempo para a citação, é necessário tecer breve histórico dos fatos processuais. De início, reviça-se que, em que pese as aditivações ao contrato, ora impugnadas, celebradas em 1999 (peça 1, pp. 70-72 e 82-84) , o TCU e o DNIT adotaram todas as medidas a seu cargo para a recomposição do dano, desde 2002, consoante fiscalização procedida naquele exercício, consoante se extrai do Acórdão 268/2003-TCU-Plenário. 
Em atenção ao acórdão prolatado, a Unidade Técnica monitorou os esforços envidados pelo DNIT para o cumprimento das determinações, o que resultou na prolação do Acórdão 416/2007-TCU-Plenário, que determinou a instauração da TCE, subsidiariamente, caso o ressarcimento ao erário intentado pelo DNIT não surtisse o efeito desejado. 
No exercício de 2009, conforme Portaria 46, de 20/1/2009, o DNIT designou composição de comissão para a elaboração do relatório da TCE (peça 1, p. 14) . Do processo instaurado pela Autarquia, tem-se o registro de inúmeros ofícios expedidos ao longo dos anos à contratada na tratativa de saneamento das irregularidades. Há notícias, inclusive, das ações adotadas pela Procuradoria Especializada junto à Justiça Federal de Mato Grosso. 
Esgotadas as providências no âmbito administrativo, ao final de 2011, o processo fora encaminhado ao TCU (peça 2, p. 344) . Nesse sentido, a própria recorrente assevera em suas razões recursais a ausência de fatos novos, já que os mesmos documentos que integram esta TCE compõem o TC Processo 005.958/2002-9 (Acórdão 268/2003-TCU-Plenário) . Ora, tal conclusão revela a ausência de obstáculo efetivo à produção de defesa, haja vista a prévia ciência por parte da recorrente de que as irregularidades vinham sendo apuradas no período de 2002 a 2011, o que afasta a aplicação do prazo de dez anos previsto na IN TCU 71/2012. Demais disso, a assertiva da recorrente configura amplo e irrestrito acesso a todos os documentos integrantes da presente TCE, necessários ao exercício de sua defesa, não tendo sido configuradas barreiras intransponíveis, ou quaisquer prejuízos ao contraditório.
Igualmente, não há como acolher a preliminar de iii) ausência de pressuposto válido/débito para a constituição do processo de TCE.  
Isso porque o sobrepreço apurado no âmbito do TC Processo 005.958/2002-9, cobrado nos presentes autos, totalizava R$ 1.165.018,58, o que culminou em determinações para o ajuste dos valores superdimensionados e o correspondente estorno, conforme redação do Acórdão 268/2003-TCU-Plenário (peça 7, p. 8) .
Portanto, afiguram-se plenamente válidos os pressupostos de constituição da presente TCE, pois, diferentemente do asseverado pela recorrente, até então, quando da instauração do procedimento extraordinário, o débito totalizava R$ 1.165,018,58, com a identificação dos responsáveis que contribuíram para a ocorrência do dano.
A redução do débito para o valor de R$ 272.669,96, resultou do exame das alegações de defesa apresentadas no âmbito da presente TCE, que afastou as irregularidades atinentes ao preço comercial da brita (R$ 189.748,65) e do transporte (R$ 702.599,97) . 
Ademais, vale reviçar que, o DNIT intentou administrativamente a recomposição ao erário do valor total do débito. Houve resistência por parte da contratada/Encomind em arcar com o valor de R$ 684.108,84, uma vez que o parcelamento solicitado da dívida não foi autorizado, situação que resultou no ajuizamento por parte da empresa de ação tutelar perante a Justiça Federal do Mato Grosso (peça 1, pp. 265 e 275) .
Ainda, as medições do contrato n. 61ª, n. 62ª e n. 63ª reprocessadas e retidas pelo DNIT, as quais totalizaram R$ 480.909,74, não foram desconsideradas do valor inicial do débito porque não há elementos de prova/informações irrefutáveis nos autos de que os valores de fato se reverteram em definitivo aos cofres da União. Some-se, que a compensação de créditos e débitos é matéria que pode ser ventilada no processo de execução do acórdão condenatório ou no corpo do próprio processo administrativo que tramita junto ao DNIT, sem, contudo, afastar o julgamento das contas. 
Nessa seara, muito embora o débito possa ser elidido pela compensação dos pagamentos retidos à contratada, resta a conduta dos responsáveis que, de forma culposa - negligente, contribuíram para a ocorrência do dano, o que justifica manter o julgamento pela irregularidade das contas.
 Quanto ao mérito, os recorrentes não aduzem elementos de prova capazes de infirmar as conclusões a respeito da conduta culposa - negligência ao avaliar os custos apresentados pela contratada no tocante ao aumento injustificado do percentual do BDI contratado de 17% para 40,5%.
Limitam-se a alegar genericamente a ausência de dolo, culpa e de nexo de causalidade das condutas para a consecução do resultado. Insta observar que nos processos de controle externo, apura-se a responsabilidade subjetiva dos agentes públicos, de modo em que se deve avaliar a conduta do agente, o nexo de causalidade e o resultado, assim como no âmbito do direito civil e dos precedentes judiciais trazidos à baila pelos recorrentes. Neste sentido, do conjunto probatório dos autos, conclui-se por devidamente configurados os elementos que caracterizam a responsabilidade de ambos os recorrentes - conduta, nexo e resultado.
No que concerne às condutas, contrariamente ao asseverado, encontram-se suficientemente descritas pela Unidade Instrutiva originária, e não foram devidamente rechaçadas pela defesa quer nas alegações de defesa, quer nesta fase recursal (peça 7, pp. 4-6) . 
Veja-se que nos pareceres técnicos, os agentes públicos responsáveis não comprovam qualquer desequilíbrio econômico financeiro contratual, nem sequer questionam a adoção do novo percentual do BDI, tampouco apresentam justificativas técnicas que comprovassem a necessidade da elevação de 138% em relação ao inicialmente contratado (de 17% para 40,5%) . Na linha da argumentação do MP/TCU, não se pode admitir como adequada a proposta de preços sugerida pela contratada para os serviços novos sem a certificação de que a bonificação se encontrava consentânea com a taxa praticada no contrato (peça 95, p. 5) .
No que concerne à avaliação individual de cada gestor, resta devidamente configurado nos autos, como bem pontuado pela Secex/MT (peça 7, p. 5) , que a Engenheira Heda de Lourdes Gutierrez não teceu qualquer menção à inadequação do BDI, mas se restringiu a asseverar que as composições de preços dos serviços apresentados pela Encomind estavam corretas (peça 1, p. 149) . Da mesma forma, o Engenheiro Luiz Francisco Silva Marcos, Chefe da Divisão de Manutenção do DNER, não examinou a matéria de forma percuciente ou emitiu alerta quanto à majoração do BDI (peça 1, p. 162) .
Caracterizada a conduta dos responsáveis, encontram-se configurados nos autos os demais pressupostos da responsabilidade subjetiva, senão, veja-se. 
O nexo de causalidade se afigura evidente uma vez que denota o liame entre o ato lesivo/a negligência técnica com que a renegociação dos serviços foi tratada e o resultado/celebração dos aditivos contratuais com a incidência de um BDI injustificadamente maior. O saldo do prejuízo apurado na TCE demonstra o resultado em decorrência da conduta culposa dos recorrentes, o que constitui o dano.
Isto posto, não há quaisquer dúvidas de que a responsabilidade dos recorrentes está devidamente avaliada e evidenciada no exame procedido nos autos, e não carece de qualquer crítica ou reparo.
Dos demais argumentos apresentados, vale ressaltar que a existência de parecer jurídico pela aprovação da aditivação não mitiga o grau de reprovabilidade da conduta dos recorrentes, uma vez que se tratava de matéria de alto teor e complexidade, sob a seara técnica e financeira. O parecerista jurídico responderia solidariamente com os gestores caso agisse com dolo, culpa ou de erro grosseiro, de fácil detecção, situação que não se amolda ao caso sob exame.
Outrossim, mostra-se inaplicável ao caso sob análise o Acórdão 3074/2010-TCU-Plenário, utilizado como paradigma para o abrandamento da responsabilização de gestores que agiram com base em parecer jurídico, eis que não se trata do caso em apreço. Os recorrentes não se posicionaram tecnicamente pela adequação da composição dos preços oferecidos pela Encomind em função da manifestação jurídica. Inclusive, o parecer jurídico à peça 1, pp. 118 demonstra o contrário do asseverado pelos recorrentes ao se posicionar favoravelmente pela aditivação ao contrato, com base no exame técnico pela conformidade dos custos.
Por sua vez, o argumento de que teria sido aplicada a tabela referencial do Sicro também não socorre aos engenheiros, pois os dados oficiais excepcionalmente se revelavam superiores àqueles inicialmente contratados (17%) , sem justificativas técnicas ou financeiras para que houvesse adequação/majoração dos valores contratados, causando desequilíbrio econômico a favor da empreiteira.
CONCLUSÃO
Trata-se de recursos de reconsideração interpostos por Heda de Lourdes Gutierrez e Luiz Francisco Silva Marcos contra o Acórdão 949/2016-TCU-Plenário (peça 99) , que julgou pela irregularidade das contas e pela condenação, solidariamente com a empresa contratada, ao ressarcimento ao erário de R$ 272.669,96, em função da aplicação injustificada de percentual majorado do BDI de 40,5% em contraposição ao contratado de 17%.
Nesta fase recursal, cingiram-se a alegar as preliminares de: i)  coisa julgada administrativa em função da prolação do Acórdão 268/2003-TCU-Plenário, que teria afastado a responsabilização dos agentes do DNIT; ii) ofensa ao contraditório e à ampla defesa em virtude do longo transcurso de tempo entre a celebração dos termos aditivos impugnados (1999) e a citação promovida pelo TCU (2013) ; iii) ausência de pressuposto para a constituição da presente TCE, dada a compensação do valor do débito (R$ 272.669,96) com a retenção procedida pelo DNIT, no valor de R$ 480.909,74. No tocante ao mérito, alegam ausência por parte do exame promovido nos autos da comprovação da conduta dolosa ou culposa que ensejariam a condenação. 
Não procede a preliminar de coisa julgada administrativa, uma vez que o Acórdão 268/2003-TCU-Plenário, utilizado como paradigma pelos recorrentes, tratou de levantamento de auditoria, que teceu determinações corretivas ao DNIT no sentido de promover o ressarcimento do dano apurado, sem avaliar as condutas dos agentes públicos e/ou julgar contas.
Outrossim, não houve ofensa ao contraditório e à ampla defesa em razão do tempo decorrido entre a aditivação dos contratos em 1999 e a citação promovida pelo TCU, uma vez que os fatos foram examinados ao longo dos anos, desde o exercício de 2002, e os recorrentes não demonstram efetivo prejuízo à defesa.
Ainda, não há violação aos pressupostos de constituição da presente TCE, uma vez que o débito inicialmente apurado totalizava R$ 1.165.018,58, e não apenas o saldo de R$ 272.669,96 ora imputado aos recorrentes. A compensação de pagamentos efetivamente retidos deve ser comprovada e é matéria a ser tratada na execução do acórdão condenatório, quer no âmbito judicial ou administrativo.
A responsabilidade subjetiva dos recorrentes resta sobejamente demonstrada a partir do exame realizado nos autos - conduta culposa negligente nos pareceres elaborados que não apresentam justificativas técnicas para a majoração injustificada do BDI de 17 para 40,5% (aumento de 138%) . O liame entre a conduta e o prejuízo também se encontram configurados no exame procedido pela Secex/MT, que não merece reparos.
Ante a ausência de elementos capazes de modificar a decisão prolatada, propõe-se o conhecimento dos recursos para que lhes seja denegado provimento, mantendo-se o acórdão recorrido em seus exatos termos.
PROPOSTA DE ENCAMINHAMENTO
Ante o exposto, por força dos arts. 32, inciso I, e 33, da Lei 8.443/1992 c/c o art. 285, §2º, do RI/TCU, submete-se à consideração superior o presente exame dos recursos de reconsideração interpostos por Heda de Lourdes Gutierrez e Luiz Francisco Silva Marcos contra o Acórdão 949/2016-TCU-Plenário, propondo-se:
conhecer dos recursos e, no mérito, negar-lhes provimento;
dar ciência aos recorrentes e demais interessados do acórdão que vier a ser prolatado. [...]".
3.	O Ministério Público junto a este Tribunal, no parecer de Peça 189, manifesta-se de acordo com a proposta oferecida pela Unidade Técnica.
É o Relatório.

8.1. Marcelo Aparecido Batista Seba (15.816/OAB-DF), Karen Melo de Souza Borges (OAB/SP 249.58), Thalisson de Albuquerque Campos (OAB/DF 31.652), Vinícius Gustavo Martins da Cruz e outros, representando Encomind/ Engenharia Comércio e Indústria.
8.2. Jéssica de Oliveira Amaral (48386/OAB-DF), Walter Ramos da Costa Porto (OAB/DF 6.098), Antonio Perilo de Sousa Teixeira Netto (OAB/DF 21.359), Guilherme Augusto Fregapani (OAB/DF 34.406), Gabriela Deliacasa Stuckert (OAB/DF 39.693) e outros, representando Heda de Lourdes Gutierrez.

Procuradora-Geral Cristina Machado da Costa e Silva.

RECURSOS DE RECONSIDERAÇÃO. TOMADA DE CONTAS ESPECIAL. MANUTENÇÃO DA BR 070/MT. APLICAÇÃO DE TAXA EXCESSIVA DE BDI. CONTAS IRREGULARES. DÉBITO. RECURSOS DE RECONSIDERAÇÃO. PRELIMINARES DE OFENSA AO CONTRADITÓRIO E À AMPLA DEFESA, DA COISA JULGADA ADMINISTRATIVA, DA AUSÊNCIA DE PRESSUPOSTO PARA CONSTITUIÇÃO DE TCE E DA NÃO COMPROVAÇÃO DE DOLO OU CULPA. CONHECIMENTO. ELEMENTOS INSUFICIENTES PARA DEMONSTRAR A OCORRÊNCIA DAS PRELIMINARES DE NULIDADE. NÃO PROVIMENTO. CIÊNCIA AOS INTERESSADOS.

TOMADA DE CONTAS ESPECIAL (TCE)

Secretaria de Recursos (Serur); Secretaria de Controle Externo de Tomada de Contas Especial (SecexTCE).

Trago à apreciação deste Colegiado Recursos de Reconsideração interpostos pela Sra. Heda de Lourdes Gutierrez (Peça 148) e pelo Sr. Luiz Francisco Silva Marcos (Peça 158) contra o Acórdão 949/2016-TCU-Plenário (Peça 99) , que julgou irregulares as contas dos responsáveis e condenou-os em débito, solidariamente a outros dois responsáveis (item 9.2) , em decorrência de irregularidade verificada na execução do Contrato PD/11-003/97, celebrado entre o Departamento Nacional de Infraestrutura de Transportes (DNIT) e a empresa Encomind Engenharia Ltda. para a execução de serviços de manutenção na BR-070/MT. 
2.	O débito a que se refere o Acórdão combatido, no valor histórico de R$ 272.669,96, originou-se da aplicação de percentual excessivo de BDI (40,5%) nas composições de preço unitário de serviços acrescidos pelo 4º e 6º aditivos contratuais, em lugar dos 17% de BDI constantes da proposta de preço vinculada ao contrato original, o que proporcionou a ocorrência de enriquecimento sem causa da empresa contratada.
3.	De início, cabe conhecer dos Recursos por estarem preenchidos os requisitos de admissibilidade previstos nos artigos 32, inciso I, e 33 da Lei Orgânica do Tribunal de Contas da União e no art. 285 do Regimento Interno.
4. 	Sem prejuízo dos destaques que farei adiante, incorporo às minhas razões de decidir a manifestação da Secretaria de Recursos (Serur) , acompanhada pelo parecer do Ministério Público junto a este Tribunal, que propugna pela manutenção dos termos do Acórdão recorrido.
5.	Em apertada síntese, as razões recursais da Sra. Heda de Lourdes Gutierrez são as seguintes:
	a) pondera não ter havido inércia por parte do DNIT quanto ao cumprimento das determinações do TCU para a recuperação dos valores devidos pela Encomind, em virtude das determinações contidas no Acórdão 268/2003-TCU-Plenário;
	b) pugna pela coisa julgada administrativa no âmbito do presente processo em virtude do julgamento do TC Processo 005.958/2002-9, pois o Acórdão 268/2003-TCU-Plenário teria se posicionado pela ausência de evidências de participação culposa ou dolosa de servidores do DNIT nas irregularidades observadas;
	c) suscita outra preliminar, a ofensa ao contraditório e à ampla defesa em virtude do longo transcurso de tempo (treze anos) entre a assinatura dos aditivos, em 1999, e a citação promovida pelo Tribunal (2/4/2013) para apurar o sobrepreço apontado, o que dificultaria a obtenção de documentos necessários à sua defesa;
	d) alega que houve ofensa ao princípio da legalidade, eis que afronta a previsão constante do art. 6º, inciso II, da IN TCU 71/2012, e à segurança jurídica, em virtude da situação já consolidada pelo Acórdão 268/2003-TCU-Plenário;
	e) afirma a ocorrência da preliminar de ausência de pressuposto válido para a constituição do processo em virtude da compensação de valores executada pelo DNIT, eis que não haveria o débito, após a exclusão do valor referente ao preço comercial e ao transporte de brita. Aponta que, consoante a instrução da Unidade Técnica, o montante do débito imputado à Encomind totalizaria R$ 462.418,61, ao passo que o DNIT já havia retido o montante de R$ 480.909,74;
	f) destaca que sua responsabilidade pelo débito teria decorrido do superfaturamento detectado no 4º e no 6º termos aditivos em razão de análise inadequada e insuficiente dos valores aditados, e que deveria ter registrado a inadequação do BDI e avaliado se os preços unitários relevantes eram compatíveis com os de mercado. Entretanto, os pareceres opinativos foram fundamentados em dados encaminhados pela 11ª DRF e nos parâmetros oficiais do governo, a exemplo da tabela Sicro, o que não gerou acréscimo ao valor global do contrato, e que a Procuradoria do DNIT não constatou nenhuma ilegalidade ou irregularidade, culminando na celebração dos dois termos aditivos;
	g) colaciona excerto do Acórdão 3074/2010-TCU-Plenário, a respeito do abrandamento da responsabilização de gestores que agiram com base em parecer jurídico, e repisa todas as teses de defesa apresentadas ao longo do recurso;
	h) colaciona trecho da Decisão 94/1999 - TCU - Plenária e pugna pela ausência de nexo causal entre a sua conduta e o dano ao Erário, e colaciona precedentes judiciais a respeito da necessária comprovação do dolo ou culpa para a responsabilização civil de agentes administrativos.
6.	Já o Sr. Luiz Francisco Silva Marcos apresentou os seguintes argumentos, em resumo:
	a) as preliminares de coisa julgada administrativa em função da prolação do Acórdão 268/2003-TCU-Plenário, que teria afastado a responsabilização dos agentes do DNIT; ofensa ao contraditório e à ampla defesa em virtude do longo transcurso de tempo entre a celebração dos termos aditivos impugnados (1999) e a citação promovida pelo TCU (2013) e a ausência de pressuposto para a constituição da presente TCE, dada a compensação do valor do débito (R$ 272.669,96) com a retenção procedida pelo DNIT, no valor de R$ 480.909,74;
	b) ausência por parte do exame promovido nos autos da comprovação da conduta dolosa ou culposa que ensejariam a condenação, ainda que tenha havido jogo de planilha, o que admitiu apenas por raciocínio;
	c) pondera que o fato de ter encaminhado formalmente as propostas apresentadas pela chefia do 11º DRF não enseja automaticamente a responsabilidade por eventuais prejuízos decorrentes para a Administração;
	d) ressalta que, à época do feito, não havia a concepção de que as propostas comerciais de serviços não constantes das propostas originais de preços deveriam seguir os padrões da proposta de preços fornecida pela empresa, e não a Tabela Sicro. Somente em momento posterior ao ocorrido neste contrato, o TCU teria determinado a necessidade de se preservar o desconto inicial contido na proposta da contratada para serviços não inclusos no edital da licitação;
	e) argumenta que o Acórdão 268/2003-TCU-Plenário reconheceu a ausência de responsabilidade dos gestores do DNIT, pois agiram nos limites do edital, e em razão da omissão da Encomind em pagar a integralidade do débito de R$ 1.165.018,58, foi instaurada a presente TCE, que cobra o valor integral sem reduzir o estorno retido de R$ 480.909,74, decorrente no ajuste dos aditivos;
	f) repisa a preliminar de coisa julgada administrativa e alega que o presente processo não julga fato novo ou modificativo que justifique a revisão dos fatos já julgados no Acórdão 268/2003-TCU-Plenário; 
	g) alega, em preliminar, ocorrência de ofensa ao contraditório e à ampla defesa em virtude do longo transcurso de tempo entre a celebração dos aditivos e a citação.
7.	A Secretaria de Recursos (Serur) salientou, que, uma vez que as razões recursais acostadas pelos recorrentes apresentam alto grau de similitude, a título de consolidação do exame, procedeu a análise em conjunto, nos seguintes termos, em apertada síntese:
não procede a preliminar de coisa julgada administrativa, uma vez que o Acórdão 268/2003-TCU-Plenário, utilizado como paradigma pelos recorrentes, tratou de levantamento de auditoria, que teceu determinações corretivas ao DNIT e/ou julgar contas;
 não houve ofensa ao contraditório e à ampla defesa em razão do tempo decorrido entre a aditivação dos contratos em 1999 e a citação promovida pelo TCU, uma vez que os fatos foram examinados ao longo dos anos, desde o exercício de 2002, e os recorrentes não demonstram efetivo prejuízo à defesa;
não há violação aos pressupostos de constituição da presente TCE, uma vez que o débito inicialmente apurado totalizava R$ 1.165.018,58, e não apenas o saldo de R$ 272.669,96. A compensação de pagamentos efetivamente retidos deve ser comprovada e é matéria a ser tratada na execução do acórdão condenatório, quer no âmbito judicial ou administrativo.
a responsabilidade subjetiva dos recorrentes resta sobejamente demonstrada a partir do exame realizado nos autos - conduta culposa negligente nos pareceres elaborados que não apresentam justificativas técnicas para a majoração injustificada do BDI de 17 para 40,5% (aumento de 138%) . O liame entre a conduta e o prejuízo também se encontram configurados no exame procedido pela então Secex-MT, que não merece reparos.
8.	Alinho-me integramente ao entendimento da Serur.
9.	A análise da conduta dos agentes públicos foi realizada e definida nos itens 11 a 16 (Sr. Luiz Francisco Silva Marcos) e 30 a 35 (Sra. Heda de Lourdes Gutierrez) da Peça 91, pela então Secex-MT e acolhida pelo relator a quo. Pela adequação da análise, não há reparos a serem feitos no que tange à participação e à responsabilidade dos recorrentes.
10.	A conduta subjetiva dos recorrentes foi demonstrada a partir do exame realizado nos autos - conduta culposa negligente nos pareceres elaborados que não apresentam justificativas técnicas para a majoração injustificada do BDI de 17 para 40,5% (aumento de 138%) . O liame entre a conduta e o prejuízo também se encontram configurados na análise procedida pela então Secex-MT, e os responsáveis nada apresentaram que pudesse alterar o juízo formado.
11.	Não procedem, também, a preliminar de coisa julgada administrativa, visto que o Acórdão 268/2003-TCU-Plenário, utilizado como paradigma pelos recorrentes, tratou de levantamento de auditoria, que teceu determinações corretivas ao DNIT no sentido de promover o ressarcimento do dano apurado, sem avaliar as condutas dos agentes públicos e/ou julgar contas, bem como da ofensa ao contraditório e à ampla defesa em razão do tempo decorrido entre a aditivação dos contratos em 1999 e a citação promovida pelo TCU, uma vez que os fatos foram examinados ao longo dos anos, desde o exercício de 2002, e os recorrentes não demonstram efetivo prejuízo à defesa.
12.	Não observo, também, violação aos pressupostos de constituição da presente TCE, posto que o débito inicialmente apurado totalizava R$ 1.165.018,58, e não apenas o saldo de R$ 272.669,96 ora imputado aos recorrentes.
13.	Consta dos autos que a redução do débito para o valor de R$ 272.669,96 resultou do exame das alegações de defesa apresentadas no âmbito da presente TCE, que afastou as irregularidades atinentes ao preço comercial da brita (R$ 189.748,65) e do transporte (R$ 702.599,97) , por sugestão do Ministério Público junto a este Tribunal e que foi acatada pelo relator e pelo Colegiado desta Corte de Contas.
14.	Quanto à retenção pelo DNIT do valor R$ 480.909,74, cujos recorrentes alegam que não foi desconsiderada do valor inicial do débito, a instrução informa que não há nos autos elementos de prova/informações irrefutáveis de que essa quantia tenha se revertido em definitivo aos cofres da União, razão pela qual não foi descontada do débito. Como os recorrentes não apresentaram nas suas peças recursais elementos suficientes para afastar os fundamentos da condenação, entendo que a compensação de créditos e débitos deva ocorrer, caso haja o recolhimento do débito no novo prazo a ser fixado pelo Tribunal. Caso não haja o recolhimento, o encontro de contas deverá ocorrer no âmbito da ação de execução do acórdão condenatório.
15.	Por fim, considerando que a responsabilidade subjetiva dos recorrentes resta sobejamente demonstrada a partir do exame realizado nos autos - conduta culposa negligente nos pareceres elaborados que não apresentam justificativas técnicas para a majoração injustificada do BDI de 17 para 40,5% (aumento de 138%) - e que o liame entre a conduta e o prejuízo também se encontra configurado, depreendo não haver elementos capazes de modificar a decisão prolatada. Assim, os Recursos de Reconsideração devem ser conhecidos e, no mérito, não providos, mantendo-se o acórdão recorrido em seus exatos termos.
	Com essas considerações, VOTO no sentido de que o Tribunal adote a deliberação que ora submeto à apreciação deste Colegiado.
TCU, Sala das Sessões Ministro Luciano Brandão Alves de Souza, em 11 de julho de 2019.
AROLDO CEDRAZ 
Relator